【裁判字號】    89,台上,990
【裁判日期】    890428
【裁判案由】    請求查閱帳簿等
【裁判全文】
最高法院民事判決                                八十九年度台上字第九九○號
    上 訴 人  乙○○
    被上訴人  甲○○
右當事人間請求查閱帳簿等事件，上訴人對於中華民國八十八年二月八日台灣高等法
院台中分院第二審判決（八十七年度上字第五三○號），提起上訴，本院判決如左：
    主  文
原判決廢棄，發回台灣高等法院台中分院。
    理  由
本件被上訴人主張：兩造於民國八十四年二月間，與訴外人陳銓濤共同集資新台幣（
下同）六百一十六萬六千元，在越南合夥設立陳家私營企業，生產澱粉，並由上訴人
擔任執行合夥事務之人，伊為明瞭合夥事業營運、財產及盈虧之狀況，迭次請求上訴
人提出營運帳冊等資料，以供伊查閱，上訴人均置之不理等情。求為命上訴人提出合
夥事業陳家私營企業八十四年至八十六年度之帳簿、資產負債表、損益表及越南工商
銀行西寧工商銀行分行七一○Ａ○○三七八號帳戶之存簿供伊查閱之判決。
上訴人則以：合夥人係被上訴人之兄陳忠村而非被上訴人，伊亦非合夥事務之執行人
，況且本件合夥也無資產負債表、損益表及存簿，無從提出供被上訴人查閱等語，資
為抗辯。
原審將第一審所為被上訴人敗訴之判決廢棄，改判如其訴之聲明，係以：查被上訴人
於八十四年二月間，簽發面額合計一百二十一萬二千七百元之支票四張，及現款二萬
零五百元，交付上訴人，充作陳家私營企業之合夥資金等情，業據被上訴人提出支票
影本為證，並為上訴人所自認。證人陳忠村亦證稱：乙○○、陳銓濤在越南跟我說投
資事宜，因我沒有錢，我才叫他們去問我弟弟要不要投資，是被上訴人投資的等語。
證人陳銓濤雖稱：「三年前在胡志明市，我、乙○○、陳忠村談開澱粉廠，陳忠村說
需回台灣向甲○○拿資金，一個月後回台灣，在被上訴人家中，我與甲○○、乙○○
又談作澱粉廠需資金多少，且說如果不足，再陸續補。在談時是說陳忠村參加，但投
資的錢向甲○○收」等語。然查在台灣談合夥是陳銓濤與上訴人向被上訴人提出，資
金亦是二人向被上訴人收取，均未由陳忠村經手，則合夥關係應存在渠三人之間，倘
係陳忠村合夥，何以被上訴人所開支票是以上訴人為抬頭，而未經陳忠村背書，且甲
○○、乙○○、陳銓濤洽談投資時，陳忠村不在場，故證人陳銓濤所言，尚難遽採。
至帳戶開立書之單位名稱雖記載為陳銓濤、陳忠村、乙○○，惟陳忠村長居越南，乙
○○、陳銓濤回台灣時，陳家企業由陳忠村負責記帳、收支之情形，迭據陳忠村陳明
，並為上訴人所不爭，則為金錢管理方便，由陳忠村名義開立帳戶，應為企業經營管
理事項，尚難認陳忠村為合夥人。且甲○○未去過越南，而以長居越南之陳忠村以自
己名義代甲○○行使合夥權利，亦屬人情之常，不能因陳忠村列名於證明書、帳戶開
立書，而認陳忠村為合夥人，上訴人抗辯被上訴人替陳忠村出資一節，應非可信。查
無執行合夥事務權利之合夥人，縱契約有反對之訂定，仍得隨時檢查合夥之事務及其
財產狀況，並得查閱帳簿，民法第六百七十五條規定甚明，系爭合夥企業備有帳簿、
銀行帳戶，上訴人為合夥執行人等情，業據陳銓濤、陳忠村陳明，而資產負債表，損
益表為企業應具備之文件，被上訴人為合夥人之一，自有權查閱帳簿，其請求查閱，
應予准許等詞，為其判斷之基礎。
按解釋意思表示，固應探求當事人之真意，不得拘泥於所用之辭句，但文件之辭句若
已清楚表示當事人真意，無須別事探求者，即不得反捨文字而更為曲解。查被上訴人
自己提出之證明書，載明「陳忠村，陳銓濤，乙○○三人於一九九五年至越南投資設
廠，……」等語，合夥事業在越南銀行之帳戶開立書亦載明開戶人為「陳銓濤，陳忠
村，乙○○」三人（見一審卷第四二、四三頁），核與證人陳銓濤所稱：「三年前在
胡志明市，我、乙○○、陳忠村談開澱粉廠，陳忠村說需回台灣向甲○○拿資金，一
個月後回台灣，在甲○○家中，我與甲○○、乙○○又談作澱粉廠需資金多少，且說
如果不足，再陸續補。在談時是說陳忠村參加，但投資的錢向甲○○收」等語，及被
上訴人簽發面額合計一百二十一萬二千七百元之支票四張，充作合夥資金等情相符（
見一審卷第三三頁、第二二頁至第二四頁），則上訴人抗辯合夥人係陳銓濤、陳忠村
、乙○○三人，似非無據。原審僅以被上訴人係合夥資金提供人，及陳忠村否認其為
合夥人，而無視於被上訴人自行提出之證明書、銀行帳戶開立書上明確之記載，及合
夥人陳銓濤之證詞，遽為上訴人不利之判決，自欠允洽。上訴論旨，指摘原判決不當
，求予廢棄，非無理由。
據上論結，本件上訴為有理由，依民事訴訟法第四百七十七條第一項、第四百七十八
條第一項，判決如主文。
中      華      民      國    八十九    年      四      月    二十八    日
                              最高法院民事第一庭
                                  審判長法官  李  錦  豐
                                        法官  楊  鼎  章
                                        法官  王  茂  修
                                        法官  吳  麗  女
                                        法官  蘇  達  志
      右正本證明與原本無異
                                              書  記  官
中      華      民      國    八十九    年      五      月    二十五    日


司法院資訊處製作；財團法人民間司法改革基金會備份。
